臺中高等行政法院判決　　　　　　　　　　　　　　　九十一年度訴字第一九六號
　　　　　　　　　　　　　　　.
　　原　　　告　甲○○
　　　　　　　　乙○○
　　共　　　同
　　訴訟代理人　林坤勇律師
　　被　　　告　臺中縣政府
　　代　表　人　丙○○　　　　.
　　訴訟代理人　丁○○
右當事人間因收回被徵收土地事件，原告不服內政部中華民國九十一年三月十四日台
內訴字第○九一○○○二六五五號訴願決定，提起行政訴訟。本院判決如左︰
　　主  文
原告之訴駁回。
訴訟費用由原告負擔。
　　事  實
壹、事實概要：臺中縣烏日鄉公所為辦理麻園頭溪（截水溝）工程，需用原告所有（
    應有部分各二分之一）坐落臺中縣烏日鄉○○段九五之一、一○三、一○三之一
    地號（重測前為九張犁段九四之四、九五之五、九四之二六、九五之四地號）等
    筆土地，報經臺灣省政府民國（下同）七十九年十一月二十三日府地二字第一一
    五四一九號函核准徵收，臺中縣政府以七十九年十二月二十二日府地權字第二二
    六五○一號公告徵收，並於公告期滿後以八十年一月二十九日府地權字第一八四
    二三號函通知各土地所有權人領取補償費，完成法定徵收程序，原告於八十八年
    五月二十七日以本案土地徵收後未依徵收計畫使用為由，聲請收回被徵收土地，
    被告派員會勘，擬具處理意見，報經內政部九十年十月九日台內地字第九○七三
    八四五號函復同意該府所擬「不予發還」意見，被告遂以九十年十月二十二日府
    地權字第二九一三七四號函復原告。原告不服，提起訴願，亦遭決定駁回，遂提
    起本件行政訴訟。
貳、兩造之聲明及陳述：
一、原告部分：
  (一)聲明：求為判決：(1)撤銷原處分及訴願決定，並准原告照七十九年麻園頭溪（截
    水溝）整治工程徵收價額即新台幣（下同）一百三十一萬二千八百三十九元之價
    額，買回上述面積之土地。(2)訴訟費用由被告負擔。
  (二)陳述：
    (1)原告所共有坐落台中縣烏日鄉○○段一○三地號，面積為八四四點一九平方公
      尺；同段地號一○三之一，面積為二三○點一平方公尺，同段地號九五之一，
      面積為一一五八點四二平方公尺，三筆土地面積總和為二二三二點七二平方公
      尺（以下三筆土地簡稱系爭土地）於民國七十九年麻園頭溪整治工程，全遭被
      告所徵收，並以七十九年之公告地價加四成予以補償原告，惟麻園頭溪於八十
      五年整治完成後，上述三筆土地並未依徵收計畫開始使用，而係任其荒蕪，閒
      置不用，致系爭土地再遭烏日鄉鐵路北側三十公尺道路新闢工程計劃所徵收，
      此可從原告與被告於九十年六月二十二日之至系爭土地現場會勘記錄可證，系
      爭土地被麻園頭溪整治工程徵收計畫及烏日鄉鐵路北側三十公尺道路新闢工程
      徵收計劃所重複徵收。
    (2)查原告甲○○所有坐落於台中縣烏日鄉○○段九六之一地號之土地係緊鄰同段
      九五之一地號之土地，今九六之一地號之土地已被烏日鄉鐵路北側三十公尺道
      路（變更都市計畫）新闢工程徵收為道路用地，而九六之一地號之土地不僅面
      寬不夠八米，且其面積不到九五之一地號土地之五分之一，如三十米道路僅徵
      收九六之一地號之土地，而不徵用九五之一地號之土地者，絕無法稱為「三十
      米」道路，而於八十九年二月二十三日公布之烏日都市計畫使用分區證明，九
      六之一地號及九五之一地號之土地均係「道路用地」，此益可證明九五之一地
      號之土地被麻園頭溪整治工程計劃徵收後，即閒置不用，否則即應專案專用，
      為何會再被鐵路北側三十米道路計劃所徵用呢？
    (3)再查，台中縣烏日鄉○○段地號一○三、一○三之一兩筆土地，倘麻園頭溪整
      治工程計劃徵收上述二筆土地，已專案專用，未閒置不用，何以又被列入鐵路
      北側三十公尺道路新闢工程用地範圍內，此點可證明，麻園頭溪整治工程計畫
      徵收上述二筆土地，並未依徵收計劃使用，致上述二筆土地再遭鐵路北側三十
      公尺道路新闢工程徵收計畫所徵用，而且一○三、一○三之一兩筆土地地號之
      土地係緊鄰九五之一、九六之一，此益可證明，上述二筆土地係被鐵路北側三
      十公尺道路新闢工程徵收計畫所徵收。原告自得依土地法第二百十九條第一項
      之規定即「私有土地徵收後，有左列情形之一者，原土地所有權人得於徵收補
      償發給完竣屆滿一年之次日起五年內，向該管市、縣地政機關聲請照徵收價額
      收回其土地：一、徵收補償發給完竣屆滿一年，未依徵收計劃開始使用者。二
      、未依核准徵收原定興辦事業使用者。」，而請求被告將系爭三筆土地辦理撤
      銷徵收，准原告照七十九年麻園頭溪（截水溝）整治工程徵收價額即一百三十
      一萬二千八百三十九元之價額，買回上所述系爭之三筆土地。
    (4)綜上所述，就麻園頭溪整治工程計畫而言，系爭三筆上地既閒置未用，任其荒
      蕪，致復遭鐵路北側三十公尺道路新闢工程徵收計畫所徵用，即無「已按原核
      准計畫逐漸使用，而尚未達到該土地之全部，......。」之情形，自與行政法
      院六十八年判字第五十二號判例之要旨有間。況且於八十九年十二月八日前之
      烏日都市計畫（六十一年十一月三十日），九五之一、一○三之一地號二筆土
      地係「道路用地」，而一○三地號之土地係「鐵路用地」，於九十年十一月二
      十一日之烏日都市計畫（八十九年二月二十三日），九五之一、一○三、一○
      三之一，三筆地號之土地則改為全係「道路用地」，可見系爭土地已因烏日鄉
      之都市計畫變更而變更其用途。既如此，即無都市計畫法第八十三條第一項規
      定之適用，而有土地法第二百一十九條第一項及都市計畫法第八十三條第二項
      規定之適用。惟訴願決定機關卻昧於事實，僅謂﹕「因東煌鑄造廠股份有限公
      司陳情機器設備補償偏低，致該溪段無法施工，惟既部分徵收土地已依徵收計
      劃使用，原處分否准所請，......，原處分並無不合。」置系爭土地因閒置不
      用，再遭另一徵收計畫所徵收之事實於不顧，自顯於法不合。
二、被告部分：被告經合法通知，未於言詞辯論期日到庭，據其提出之書狀，所為之
    聲明及陳述如左：
  (一)聲明：求為判決駁回原告之訴。
  (二)陳述：
    (1)本件原告乙○○等二人所有座落台中縣烏日鄉○○段九五之一、一○三、一○
      三之一地號（重測前九張犁段九四之四、九五之五、九四之二六、九五之四地
      號）等筆土地係奉臺灣省政府七十九年十一月二十三日七九府地二字第一一五
      四一九號函核准徵收，被告以七十九年十二月二十二日七九府地權字第二二六
      五○一號公告徵收，並於公告期滿後以八十年一月二十九日八十府地權字第一
      八四二三號函通知各土地所有權人領取補償費，完成法定徵收程序。
    (2)按行為時土地法第二百十九條第一項規定，私有土地經徵收後有徵收補償發給
      完竣屆滿一年，未依徵收計畫開始使用者，原土地所有權人得於徵收補償發給
      完竣屆滿一年之次日起五年內向該管市縣地政機關聲請照徵收價額收回其土地
      。另依都市計畫法第八十三條規定：「依本法規定徵收之土地，其使用期限，
      應依照其經核准之計畫期限辦理，不受土地法第二百十九條之限制」。內政部
      八十四年九月二十六日台（八四）內地字第八四八八一八一號函釋：「依都市
      計畫法徵收之公共設施保留地，應於土地徵收計畫書敘明使用期限，逾越該計
      畫期限仍未施工使用者，即屬不依照核准計畫期限使用，原土地所有權人得收
      回其土地，其聲請期限，依照土地法第二百十九條規定，自該使用期限屆滿之
      次日起五年。」按行政法院六十八年判字第五十二號判例：「土地法第二百十
      九條所謂『徵收私有土地後，不依核准計畫使用』，係對於所徵收土地之整體
      不依原核准計畫使用而言。若就徵收之土地已按原核准計畫逐漸使用，惟尚未
      達到該土地之全部，但與不依核准計畫使用之情形有間，應無該條之適用。」
      及行政院五十三年六月三十日台五十三內字第四五三四號令：「需地機關是否
      已於徵收完畢一年後實行使用之認定，應以該項徵收土地之整體為準，而不能
      仍按徵收前之個別原所有權之各個地區以為認定已否實行使用之準據。」，本
      案系爭三筆土地係原告乙○○、甲○○二人共有（應有部分各二分之一），經
      被告前開號公告徵收後，原告甲○○已具領完竣；乙○○部分因逾期未領，被
      告以八十一年存字第一一二四號提存書辦理提存，完成徵收法定程序。本案原
      告稱：「麻園頭溪於八十五年整治完成後，其原有被徵收之土地，未依麻園頭
      溪整治計畫使用，任其荒蕪，閒置不用。」，經查烏日鄉麻園頭溪大部分溪段
      已由前臺灣省住都處辦理整治完成，原告所有之土地位於鐵路北側，因東煌鑄
      造廠股份有限公司陳情機器設備補償偏低，致該溪段無法施工。惟依上開行政
      法院判例及土地法相關規定，本案並不符合土地法第二百十九條規定。
    (3)本案經被告邀集相關單位辦理會勘後，依土地法第二百十九條之立法意旨，擬
      具處理意見，以九十年九月四日九十府地權字第二五○七四九號函陳報內政部
      核定。復經該部九十年十月九日台（九十）內地字第九○七三八四五號核復：
      「既經貴府核與土地法第二百十九條及都市計畫法第八十三條規定不符，不予
      發還，同意照辦」。
    (4)據上所陳，原告仍執陳詞提起本訴難謂有理由，請判決如訴之聲明。
　　理  由
一、本件被告經合法通知，未於言詞辯論期日到場，核無民事訴訟法第三百八十六條
    所列各款情形，爰依原告之聲請，由一其一造辯論而為判決。
二、按「私有土地經徵收後，有左列情形之一者，原土地所有權人得於徵收補償發給
    完竣屆滿一年之次日起五年內，向該管市、縣地政機關聲請照徵收價額收回其土
    地：一、徵收補償發給完竣屆滿一年，未依徵收計畫開始使用者。二、未依核准
    徵收原定興辦事業使用者。」、「依本法規定徵收之土地，其使用期限應依照其
    呈經核准之計畫期限辦理，不受土地法第二百十九條之限制。」土地法第二百一
    十九條第一項、都市計畫法第八十三條分別定有明文。又「按土地法第二百十九
    條所謂「征收之私有土地，不依核准計畫使用」，係對於所征收土地之整體不依
    原核准計劃使用而言，若就征收之土地已開始按原核准計劃期限內逐漸使用，尚
    未達到該土地之全部，或於開始使用後，受其他原因之影響不克繼續照原核准計
    劃而為使用，均與不依核准計劃使用之情形有間，應無土地法第二百十九條之適
    用。又「征收土地，如已依原核准計劃所定之使用期限內使用，則其法定要件，
    即已具備，縱令此後對該項土地另有使用或處分，係屬於土地所有權之行使範疇
    ，並不發生原土地所有權人得照原征收價額收回其土地問題」，亦經行政院於五
    十六年五月二日以台五十六內字第三二六二號令釋在案。」、「需地機關是否已
    於徵收完畢一年後實行使用之認定，應以該項徵收土地之整體為準，而不能仍按
    徵收前之各別原所有權人之各個地區為認定已否實行使用之準據，徵收土地如依
    原核准計畫所定之使用期限內使用，則其法定要件即已具備，縱令此後對於該項
    土地另有使用或處分，係屬於土地所有權之行使範疇，不發生原土地所有權人照
    原徵收價格收回其土地之問題。」，亦有前行政法院（現已改制為最高行政法院
    ）六十八年判字第五十二號及七十二年度判字第二一七號判例可資參照。
三、台中縣烏日鄉公所辦理麻園頭溪（截水溝）工程徵收坐落烏日鄉○○段一０三之
    三八地號等一九八筆土地（本件原告所共有坐落臺中縣烏日鄉○○段九五之一、
    一０三、一○三之一地號，重測前為九張犁段九四之四、九五之五、九四之二六
    、九五之四地號土地，包括在內），報經臺灣省政府七十九年十一月二十三日府
    地二字第一一五四一九號函核准徵收，臺中縣政府以七十九年十二月二十二日府
    地權字第二二六五○一號公告徵收，並於公告期滿後以八十年一月二十九日府地
    權字第一八四二三號函通知各土地所有權人領取補償費，完成法定徵收程序，有
    台中縣政府七十九年十二月二十二日七九府地權字第二二六三０一號公告、台中
    縣政府八十年一月二十九日八十府地權字第一八四三二號函、徵收用地補償清冊
    及八十一年度存字第一一二四號提存書附於原處分卷可稽。而原告於八十八年五
    月二十七日以本案土地徵收後未依徵收計畫使用為由，聲請收回被徵收土地，被
    告派員會勘結果，擬具處理意見，以九十年九月四日九十府地權字第二五０七四
    九號函報內政部，經內政部九十年十月九日台內地字第九○七三八四五號函復同
    意被告所擬「不予發還」意見，被告遂以九十年十月二十二日府地權字第二九一
    三七四號函復原告，亦有上開函附於原處分卷及台中縣政府九十年六月八日九十
    府地權字第一六一二五九號函及會勘紀錄附於訴願卷可參（見訴願卷第四十八頁
    至第五十頁、本院卷第十七頁）。查本件烏日鄉麻園頭溪整治工程部分溪段已由
    前臺灣省政府住都處辦理整治完成，其餘部分現正整治施工中，有台中縣烏日鄉
    公所八十八年六月三十日八八烏鄉建字第八七四八號函復乙○○、甲○○可稽（
    見本院所調台中縣八九府訴委字第七七九一九號訴願卷第七頁），並經本院受命
    法官於九十一年七月十九日現場勘驗情節相符，有勘驗筆錄及勘驗略圖附本院卷
    可按，原告所有上開被徵收之土地雖位於鐵路北側，因東煌鑄造廠股份有限公司
    陳情機器設備補償偏低，致該溪段無法施工，亦經調閱本院八十九年度訴字第二
    七二號東煌鑄造廠股份有限公司與台中縣政府間徵收補償事件卷核核閱屬實，揆
    諸首揭規定及判例意旨，原處分否准原告所請，並無不合。
四、原告雖起訴如事實欄所述，惟查：
  (一)原告所有（應有部分各二分之一）坐落臺中縣烏日鄉○○段九五之一、一○三、
    一○三之一地號（重測前為九張犁段九四之四、九五之五、九四之二六、九五之
    四地號）等筆土地，既經被告以七十九年十二月二十二日府地權字第二二六五○
    一號公告徵收，並於公告期滿後以八十年一月二十九日府地權字第一八四二三號
    函通知各土地所有權人領取補償費，完成法定徵收程序，系爭土地即應屬須用地
    機關所有。因麻園頭溪整治工程計畫所徵收之土地非僅原告所有系爭土地部分，
    其中大部分溪段既已由前臺灣省住都處辦理整治完成，則因該計畫而徵收之土地
    即屬已依計劃開始使用，雖原告所有之土地位於鐵路北側，因東煌鑄造廠股份有
    限公司陳情機器設備補償偏低，致該溪段無法施工，亦非如原告所陳任其荒蕪，
    閒置不用，與土地法第二百十九條第一項第一款規定之情形，尚屬有間。而其後
    縱烏日鄉公所為烏日鄉鐵路北側三十公尺道路（變更都市計畫）新闢工程用地需
    要，使用系爭土地，係屬於土地所有權之行使範疇，不發生原土地所有權人照原
    徵收價格收回其土地之問題，原告主張撤銷原處分及訴願決定，並請求照徵收價
    額收回其土地，為無理由。
  (二)又原告雖所稱系爭三筆土地為被麻園頭溪整治工程徵收計畫，又為烏日鄉鐵路北
    側三十公尺道路新闢工程徵收計劃所重複徵收乙節，依原告所提出之台中縣八十
    九年九月十日八九府地權字第二五九０六五號函，僅原告所有坐落烏日鄉○○段
    九六之一地號土地暨地上改良物，因烏日鄉公所為辦理高速鐵路站區○○道路系
    統改善計畫-烏日鄉鐵路北側三十公尺道路（變更都市計畫）新闢工程用地，被
    通知經依法公告徵收（見本院卷第十九頁），至於原告被麻園頭溪整治工程徵收
    計畫所徵收之系爭三筆土地，並無通知公告徵收，而因該土地雖已完成徵收程序
    ，然所有權登記名義尚未變更仍登記為原告所有，方由烏日鄉公所所召開高速鐵
    路站區○○道路系統改善計畫-台中生活圈二號道路（八十公尺段）、台中生活
    圈四號道路（擴大都市○○段）、鐵路北側三十公尺道路新闢工程用地徵收說明
    會，對原告就烏日鄉○○段一０三、一０三之一地號土地提出同意提供先行使用
    土地同意書（即高速鐵路站區○○道路系統改善計畫、鐵路北側三十公尺道路新
    闢工程用地保留參加區段徵收權利先行同意提供用地同意書，見本院卷第十頁及
    所定本院八十九年度訴字第九一八號原告與台中縣烏日鄉公所間土地徵收事件卷
    第十六頁及第十七頁），故原告所稱系爭三筆土地被重複徵收，顯有誤會。
五、綜上所述，原告所訴均無足採，本件原處分並無違誤，訴願決定予以維持亦無不
    合，原告起訴意旨訴請撤銷原處分及訴願決定，並准原告照七十九年麻園頭溪（
    截水溝）整治工程徵收價額即新台幣一百三十一萬二千八百三十九元之價額，買
    回上述面積之土地，為無理由，應予駁回。
據上論結，本件原告之訴為無理由，依行政訴訟法第一百九十五條第一項後段、第九
十八條第三項前段、第二百十八條，民事訴訟法第三百八十五條第一項前、第八十五
條第一項前段判決如主文。
中　　華　　民　　國　　九十一　　　年　　　十　　　　月　　　十一　　　日
                 臺 中 高 等 行 政 法 院   第 三 庭
                                審 判 長 法      官　王　茂　修
                                         法      官　許　金　釵
                                         法      官　莊　金　昌
右正本證明與原本無異。
如不服本判決，應於判決送達後二十日內向本院提出上訴書狀，其未表明上訴理由者
，應於提起上訴後二十日內向本院提出上訴理由書（須依對造人數附具繕本）；如於
本判決宣示或公告後送達前提起上訴者，應於判決送達後二十日內補提上訴理由書（
須附繕本）。未表明上訴理由者，逕以裁定駁回。
提起上訴應預繳送達用雙掛號郵票拾份（每份三十四元)。
中　　華　　民　　國　　九十一　　　年　　　十　　　　月　　　十一　　　日
                                         法院書記官  林  宜  萱
